臺灣基隆地方法院民事判決　　　　　　 102年度家訴字第28號
                                      103年度家訴字第5號
原      告  梁林雪嬌

訴訟代理人  林昀璇律師
被      告  梁永發  


            梁永福  

共      同
訴訟代理人  游蕙菁律師
被      告  梁永康  


            梁澐露  

上列當事人間請求夫妻剩餘財產差額分配及塗銷所有權移轉登記
等事件，本院於中華民國104年9月9日言詞辯論終結，判決如下
：
    主      文
被告乙○○、甲○○、丙○○、戊○○應協同原告將附表一編號
1至9所示之不動產，於民國一○一年十一月十三日以繼承為原因
所為之分割繼承登記予以塗銷，回復登記為梁炳榮所有。
前開塗銷、回復登記後，被告乙○○、甲○○、丙○○、戊○○
應協同原告就上開不動產辦理繼承登記。
被繼承人梁炳榮所遺如附表二所示之遺產應予分割，其分割方式
如附表二分割方法欄所示。
原告其餘之訴及假執行之聲請均駁回。
訴訟費用之負擔如附表四所示。
    事實及理由
壹、程序方面：
    按訴狀送達後，原告不得將原訴變更或追加他訴，但被告同
    意者、請求之基礎事實同一、擴張或減縮應受判決事項之聲
    明者，或不甚礙被告之防禦及訴訟之終結者，不在此限，民
    事訴訟法第255條第1項第1款、第2款、第3款、第7款定有明
    文，此規定於家事訴訟事件準用之，觀之家事事件法第51條
    即明。次按數家事訴訟事件，或家事訴訟事件及家事非訟事
    件請求之基礎事實相牽連者，得向就其中一家事訴訟事件有
    管轄權之少年及家事法院合併請求，不受民事訴訟法第53條
    及第248條規定之限制。前項情形，得於第一審或第二審言
    詞辯論終結前為請求之變更、追加或反請求，家事事件法第
    41條第1、2項定有明文，且法院就前條第一項至第三項所定
    得合併請求、變更、追加或反請求之數宗事件，應合併審理
    、合併裁定，同法第42條第1項本文亦有明定。本件原告原
    依夫妻剩餘財產差額分配請求權起訴聲明：被告應給付原告
    新臺幣（下同）3,102,485元及自起訴狀繕本送達之日起，
    按週年利率百分之5計算之利息或同意原告自行領取附表一
    編號13至15之保險金。嗣於民國103年2月10日民事準備程序
    狀及本院103年3月12日言詞辯論期日中變更及追加聲明為：
    ㈠請求塗銷被繼承人梁炳榮所遺如附表編號1至9之不動產（
      下稱系爭不動產）所有權人之登記。㈡被繼承人梁炳榮所
      遺如附表一之遺產應予分割，分割方法如附表一分割方法
      欄⑴所示。㈢如獲勝訴判決，願供擔予以假執行；復於103
      年5月6日民事準備㈢狀將前揭㈠之聲明變更為先位聲明，前
      揭㈡、㈢聲明變更為備位聲明；又於103年7月16日民事準備
      程序㈣狀中變更聲明為：㈠被告應將系爭不動產於101年11
      月13日以繼承為原因所為之繼承分割登記予以塗銷，並回
      復登記為梁炳榮所有。㈡被繼承人梁炳榮如附表一之遺產
      ，應予分割，分割方法如附表分割方法欄⑵所示。㈢如獲勝
      訴判決，願供擔保予以假執行；再於103年9月10日言詞辯
      論期日及民事言詞辯論意旨狀中變更及追加聲明為：㈠被
      告應將系爭不動產於101年11月13日以繼承為原因所為之
      繼承分割登記予以塗銷，並回復登記為梁炳榮所有。㈡被
      告應協同原告就被繼承人梁炳榮就附表一所示之遺產辦理
      繼承登記。㈢被繼承人梁炳榮如附表一之遺產，應予分割
      ，分割方法如附表一分割方法欄⑵所示。㈣如獲勝訴判決，
      願供擔保予以假執行，就其請求夫妻剩餘財產差額分配金
      額之變更部分，核係擴張或減縮應受判決事項之聲明，且
      請求基礎事實同一、不甚礙被告之防禦及訴訟之終結；另
      其追加部分業經被告同意，且屬家事訴訟事件，依前揭說
      明，其所為訴之變更及追加，合於法律規定，並就追加部
      分與原起訴部分由本院予以合併審理、合併裁定。
貳、實體方面：
一、原告起訴主張：
  ㈠原告與被繼承人梁炳榮於48年11月2日結婚，子女依序為被告
    乙○○、戊○○、甲○○、丙○○，梁炳榮於101年9月8日死亡，並
    遺有如附表一所示之遺產（其中編號11之存款應為646,982
    元，下稱系爭遺產），梁炳榮死亡後，兩造並未達成遺產分
    配協議，詎被告乙○○與訴外人即其妻連淑美竟偽刻原告及被
    告戊○○、甲○○之印章，由訴外人連淑美無權代理原告及被告
    戊○○、甲○○辦理梁炳榮所遺系爭不動產之分割繼承登記，將
    系爭不動產依兩造之應繼分分割為分別共有，此行為之效力
    未定，因原告及被告戊○○、甲○○拒絕承認該無權代理行為，
    且目前土地登記簿之登記狀態（即5人應有部分各5分之1）
    與所有權之真實狀態（即公同共有）並不相同，原告自得依
    民法第828條第3項、第821條及第767條前段規定，為全體共
    有人之利益，或依侵權行為、不當得利之規定，擇一請求塗
    銷該分割繼承之登記，並回復登記為梁炳榮所有權之真實狀
    態。復因本件繼承人間對立嚴重，有難以協同辦理繼承登記
    之可能，故原告自得訴請被告協同辦理系爭遺產之繼承登記
    ，並依民法第1164條規定，以繼承人之身分請求分割系爭遺
    產。
  ㈡又系爭遺產皆為被繼承人梁炳榮與原告夫妻關係存續中取得
    ，仍經原告協力，所累積夫妻間之共同財產，且無因繼承或
    無償取得、慰撫金等事由取得之遺產，梁炳榮死亡之日時，
    原告與梁炳榮間之夫妻財產制消滅，斯時原告名下之財產為
    新北市三芝區土地公埔段八連溪頭小段0160之28土地（應有
    部分410000分之3，為3座骨灰室）、門牌號碼基隆市○○○路0
    00巷00弄0號房屋及其坐落基隆市○○區○○段000000000地號土
    地及基隆光二路郵局存款144,892元，依民法第1030條之1第
    1項規定，原告自得依夫妻剩餘財產分配請求權，請求就系
    爭遺產與原告財產差額之二分之一，其餘部分再依民法第11
    44條第1款規定，由兩造依各5分之1之應繼分分割取得。並
    聲明：1.被告應將系爭不動產於101年11月13日以繼承為原
    因所為之繼承分割登記予以塗銷，並回復登記為梁炳榮所有
    。2.被告應協同原告就被繼承人梁炳榮就附表一所示之遺產
    辦理繼承登記。3.被繼承人梁炳榮如附表一之遺產，應予分
    割，分割方法如附表一分割方法欄⑵所示。4.如獲勝訴判決
    ，願供擔保予以假執行。
二、被告甲○○、戊○○則聲明：同意原告請求，並均稱：兩造並未
    就系爭遺產之分割達成協議，亦未交付印章及身分證委託他
    人至地政事務所辦理繼承及分割登記，不承認訴外人連淑美
    無權代理其等名義所辦理之分割繼承登記行為等語。
三、被告乙○○、丙○○則以：
  ㈠本件被繼承人梁炳榮過世後，兩造依傳統習俗為梁炳榮做七
    ，於做七時全體到場守靈，並就梁炳榮所遺財產協議分割如
    下：1.龍巖人本股份有限公司（下稱龍巖公司）骨灰室3座
    、生前契約3份，由被告乙○○、甲○○、丙○○各分得1個，3人
    已依協議親至龍巖公司辦理過戶手續；而新北市○○區○地○○
    段○○○○○段000000地號土地即前開骨灰及生前契約所附之土
    地，由被告乙○○、甲○○、丙○○3人平均分得。2.系爭不動產
    已依協議登記由兩造5人分別共有，應有部分各1/5。3.基隆
    市○○區○○○路000巷0號房屋出租收取之租金，每月36,000元
    ，其中6,000元給原告做為生活費，其他續由被告丙○○代為
    保管，以茲支付原告日後醫療、照顧費用。4.行政院國軍退
    除役官兵輔導委員會（下稱退輔會）撫恤金、榮民保險榮眷
    免費醫療、基隆市政府慰問金均由原告分得，並依協議履行
    完畢。5.梁炳榮存款用以支付喪葬相關費用，若有剩餘由被
    告丙○○保管，以茲支付原告日後醫療、照顧費用。6.附表一
    編號13至15之保險金，由兩造均分，各得5分之1，兩造協議
    於保單全數到期後一併共同領取。兩造依前述協議辦理完畢
    歷時1年，不但相安無事，且依法繳納地價稅、房屋稅，足
    證分割遺產係經兩造全體口頭達成分割協議而為。原告及被
    告甲○○、戊○○既然同意特定部分之分割，例如龍巖公司之骨
    灰室及生前契約、退輔會重點救助金及就養喪葬費，而於1
    年後否認其他分割行為，顯不合常情，本件繼承分割既已完
    成，原告顯已拋棄夫妻財產剩餘分配請求權，不得就已協議
    分割之遺產再請求裁判分割。又被告乙○○之配偶連淑美係依
    前開繼承人口頭之協議，經繼承人全體同意代為辦理系爭不
    動產之分割繼承登記，而登記所用之印章係由被告甲○○交付
    ，其餘則分別由被告乙○○、丙○○、甲○○協同辦理，自非無權
    代理。
  ㈡本件前已辦理分割繼承登記，原告於辦理共同繼承登記之相
    關資料，均無缺漏，單獨辦理繼承登記並無障礙，顯無不能
    單獨由繼承人之一為全體辦理公同共有繼承登記之情況。故
    原告訴之聲明第二項請求協同辦理繼承登記應予駁回，況且
    變更後訴之聲明第二項係屬作為義務，應以被告違反作為義
    務為前提，本件被告尚未經本院判決訴之聲明第一項敗訴，
    無違反共同辦理繼承登記之作為義務，本件原告遽提訴之聲
    明第二項即無理由，應予駁回。又本件原告訴之聲明第一項
    塗銷、回復系爭房地為被繼承人梁炳榮所有，若原告勝訴則
    呈未辦理繼承登記之狀態，無須訴請協同辦理公同共有繼承
    登記，且於辦理公同共有繼承登記前係不得處分，即不得訴
    請裁判分割，訴之聲明第三項分割之請求，因第二項聲明無
    理由，即為未辦繼承登記，不能分割，亦應駁回。從而，本
    件原告訴之聲明第二、三項均顯無理由，請逕予駁回。
  ㈢系爭遺產中之基隆市○○○路000巷0號房屋係於69年間新建，被
    繼承人梁炳榮為起造人，斯時應有部分為1/2，於69年4月間
    ，上述房屋完工後即居住於該處，原告則居住於基隆市○○○
    路000巷00弄0號房屋，於斯時起即與梁炳榮分居，嗣於87年
    3月7日，梁炳榮於獨居時復取得該房屋其餘1/2應有部分。
    另於91年間，梁炳榮又遷至基隆市○○路00巷00號2樓，迄至
    梁炳榮人死亡之日為止，二人均未同住，則兩造分居期間，
    原告對於梁炳榮該部分財產價值之增加，並無貢獻。原告與
    梁炳榮分居長達30餘年，感情不睦，於梁炳榮年老、生病，
    需人陪伴及照顧時，並未陪伴，甚至亦未探視或關心，二人
    徒有夫妻之名，卻無夫妻之實，若平均分配其等夫妻剩餘財
    產顯失公平，應減少或免除原告可得分配額。
  ㈣被繼承人梁炳榮系爭遺產中關於基隆愛三郵局現金存款原為6
    46,982元，其中646,000元由訴外人即被告丙○○之妻陳艷紅
    於101年9月10日提領做為喪葬費用，被告丙○○為梁炳榮支出
    喪葬費用、辦理繼承事宜相關費用、房屋修繕費用等共計58
    4,926元，此部分係遺產費用，應自遺產扣除，故可分配之
    該郵局存款為52,056元。而兩造已於梁炳榮過世後就遺產依
    口頭協議分割，並履行完畢，足證原告拋棄夫妻剩餘財產請
    求權，縱認未拋棄，亦應免除或減少其分配額，故兩造僅就
    全部之不動產及剩餘存款即293,002元（240,946＋52,056＝29
    3,002），各分得1/5等語資為抗辯，並聲明：㈠原告之訴駁
    回。㈡如受不利判決，願供擔保請准免假執行。
四、經整理兩造不爭執事項與爭點如下：
  ㈠不爭執事項：
  1.被繼承人梁炳榮於101年9月8日死亡，原告為梁炳榮之配偶
    ，被告為梁炳榮之子女，兩造均為梁炳榮之法定繼承人，應
    繼分各為5分之1。兩造於梁炳榮死亡後並未就梁炳榮之遺產
    為書面分割協議。
  2.被告乙○○之妻連淑美於101年11月13日表明自己為兩造代理
    人，持刻有兩造姓名之印章至基隆市信義地政事務所，辦理
    被繼承人梁炳榮所遺系爭不動產之繼承登記，並將系爭不動
    產土地部分分割登記為兩造應有部分各1萬分之3，系爭不動
    產房屋部分分割登記為兩造應有部分各5分之1。
  3.被繼承人梁炳榮所遺附表一編號10之土地（應有部分410000
    分之4，為4座骨灰室，權狀編號分別為：LYV0000000、LYV0
    000000、LYV0000000、LYV0000000），經兩造同意，其中LY
    V0000000骨灰室為被繼承人梁炳榮使用，並於101年9月16日
    繼承過戶與被告乙○○、甲○○、丙○○各1座（被繼承人梁炳榮
    使用之骨灰室亦於同日繼承過戶與被告乙○○）。
  4.原告與被繼承人梁炳榮於48年11月2日結婚，婚後並未約定
    夫妻財產制，故以法定財產制為其夫妻財產制，嗣梁炳榮於
    101年9月8日死亡，斯時法定財產制消滅。
  5.原告於101年9月8日法定財產制關係消滅時，並無負債，其
    婚後財產為：
  ⑴新北市三芝區土地公埔段八連溪頭小段0160之28土地（應有
    部分410000分之3，為3座骨灰室，權狀編號分別為：LYD423
    9806、LYD0000000、LYD0000000）。
  ⑵門牌號碼基隆市○○○路000巷00弄0號房屋及其坐落基隆市○○區
    ○○段000000000地號土地。
  ⑶基隆光二路郵局存款116,892元。
  6.被繼承人梁炳榮於101年9月8日死亡時，並無負債，其所遺
    之遺產為：
  ⑴系爭不動產，經鑑定價值為5,285,171元。
  ⑵附表一編號10所示之土地（應有部分410000分之4，為4座骨
    灰室，權狀編號分別為：LYV0000000、LYV0000000、LYV000
    0000、LYV0000000），其中LYV0000000骨灰座為被繼承人梁
    炳榮使用，不列入遺產，另3座骨灰室價值分別為35萬、32
    萬、32萬元。
  ⑶基隆愛三郵局現金存款646,982元，嗣於101年9月10日由被告
    丙○○之妻陳艷紅提領646,000元，現存款僅餘982元。
  ⑷彰化銀行基隆分行現金存款240,946元。
  7.被繼承人梁炳榮生前購買如附表一編號13至15所示之保單，
    其受益人均指定為法定繼承人，此身故保險金非屬梁炳榮之
    遺產。
  ㈡爭執事項：
  1.兩造就被繼承人梁炳榮之遺產是否曾口頭達成分割協議？
  2.被告乙○○之妻連淑美是否無權代理兩造辦理系爭不動產之分
    割繼承登記？
  3.原告可否訴請被告協同辦理繼承登記？
  4.原告與被繼承人梁炳榮法定財產制關係消滅時，兩人之現存
    婚後財產之價值各為何？差額為何？
  5.本件是否有1030條之1第2項平均分配顯失公平規定之適用？
  6.被繼承人梁炳榮之遺產範圍？
五、茲就上開爭點及原告之訴有無理由，析述本院得心證之理由
    如下：
  ㈠被告乙○○之妻連淑美是否無權代理兩造辦理系爭不動產之分
    割繼承登記？原告訴請塗銷系爭不動產分割繼承登記，回復
    為被繼承人梁炳榮所有是否有理由？
  1.按無代理權人以代理人之名義所為之法律行為，非經本人承
    認，對於本人，不生效力，民法第170條第1項定有明文。次
    按繼承人自繼承開始時，除本法另有規定外，承受被繼承人
    財產上之一切權利、義務；繼承人有數人時，在分割遺產前
    ，各繼承人對於遺產全部為公同共有；公同共有物之處分及
    其他之權利行使，除法律另有規定外，應得公同共有人全體
    之同意，民法第1148條第1項前段、第1151條、第828條第3
    項分別定有明文。再按公同共有物之處分及其他之權利行使
    ，除法律另有規定外，應得公同共有人全體之同意，民法第
    828條第3項定有明文。又所有人對於無權占有或侵奪其所有
    物者，得請求返還之。對於妨害其所有權者，得請求除去之
    。有妨害其所有權之虞者，得請求防止之，民法第767條復
    有明定。而各共有人對於第三人，得就共有物之全部，為本
    於所有權之請求。但回復共有物之請求，僅得為共有人全體
    之利益為之，亦為民法第821條所明定。該規定依同法第828
    條第2項規定於公同共有準用之。另按私文書之真正，他造
    當事人有爭執者，舉證人應負證明其真正之責，此觀民事訴
    訟法第357之規定自明。又同法第358條關於私文書經本人或
    其代理人簽名、蓋章或按指印者推定為真正之規定，須其簽
    名、蓋章或按指印係本人或其代理人為之，在當事人間已無
    爭執或經舉證人證明者，始得適用（最高法院71年度台上字
    第2635號判決意旨參照）。
  2.原告主張被告乙○○與訴外人即其妻連淑美偽刻原告及被告戊○○、甲○○之印章，由訴外人連淑美無權代理原告及被告戊○○
    、甲○○辦理梁炳榮所遺系爭不動產之分割繼承登記等情，為
    被告戊○○、甲○○所自認，被告戊○○、甲○○並於臺灣基隆地方
    法院檢察署103年度他字第93號偽造文書案件偵查（下稱另
    案偵查）時具結證稱：系爭不動產土地登記申請書上之印章
    並非二人所有，亦未授權被告乙○○或訴外人連淑美代刻印章
    ，系爭不動產過戶並未經二人同意等語（見另案偵查卷第45
    至46頁），被告乙○○、丙○○則否認上情，並聲請傳喚證人連
    淑美、陳艷紅為證。查訴外人連淑美代理原告、被告戊○○、
    甲○○辦理繼承登記所填載之土地登記申請書上有原告、被告
    戊○○、甲○○之印章，固有系爭不動產土地登記申請書在卷可
    稽，然原告、被告戊○○、甲○○均否認該印章為其等所有，陳
    稱係遭偽刻，則主張各該印章非偽刻之被告乙○○、丙○○就各
    該印章為真正，而為有權代理之事實，自應負舉證責任。而
    證人連淑美於本院審理時證稱：「｛101年11月13日是否有到
    基隆信義地政事務所辦理妳公公所遺留土地遺產部分的繼承
    登記？(提示土地登記申請書)｝是我跟陳艷紅一起去的，因
    為不知道要帶房屋所有權狀正本，所以陳艷紅回家拿，我就
    在現場填申請書，她後來有再回來。（上面這些全體繼承人
    的印章都是妳蓋的嗎？）對。（全體繼承人的印章是如何取
    得的？）當天我跟甲○○、陳艷紅一起先到彰化銀行辦理存款
    餘額證明，再到國稅局辦理遺產登記，是甲○○辦的，因為他
    是繼承人之一，辦完免稅證明書後，說好是要一起去地政事
    務所，甲○○說他有事先走，叫我們二人去辦，全體繼承人的
    印章從一開始到彰化銀行之前，就放在一個袋子裡面。（袋
    子裡的印章是如何來的？）我帶我先生的，陳艷紅帶她先生
    的印章，其他三個繼承人的印章是甲○○帶來的，我們在彰化
    銀行的時候，就大家把印章拿出來放在袋子裡面，袋子是陳
    艷紅帶過來的，我忘記在彰化銀行辦存款證明的時候有沒有
    用到這些印章，我只記得到地政事務所的時候，甲○○把袋子
    交給我叫我們先去辦，說他有事他先走，他只把三本壽險的
    契約拿走，因為爸爸生前都是放在陳艷紅那裡。（甲○○有告
    訴你及陳艷紅要辦理繼承登記成每個人五分之一？）我是代
    理我先生去的。（為何妳當時會在備註欄加註5個繼承人各
    繼承5分之1？是誰告訴妳這樣寫？）是地政人員問我要不要
    分割，我說共同繼承，我忘記我當時為何這麼寫。有沒有人
    告訴我這樣寫我也忘記了。……（甲○○是何時把袋子拿給妳？
    ）在國稅局的時候辦理完，在國稅局7樓或8樓的時候把袋子
    拿給我，下到一樓，甲○○說他有事先走，叫我們二人自己去
    地政事務所辦理登記。」等語；證人即被告丙○○之妻陳艷紅
    於本院審理時證稱：「（101年11月3日妳是不是有到彰化銀
    行、國稅局、信義地政事務所去辦理繼承的一些事務？）有
    。（當天為何妳會去辦理？）我先生打電話給我，叫我去彰
    化銀行跟大嫂、二哥會合，說去辦存款餘額證明，其他的我
    去那邊就知道了，我先生叫我帶他的印章、印鑑證明，沒有
    帶身分證，還有帶公公生前投保壽險的保單。（當天整個辦
    理的過程，請敘述一下？）我到彰化銀行就跟大嫂、甲○○會
    合，就一起到櫃台去辦，辦理的程序我已經忘記了，因為不
    知道需要什麼東西，到了彰化銀行，大家就把印章都拿出來
    ，我拿我先生的，大嫂拿乙○○的印章，甲○○拿出他自己的、
    戊○○、丁○○○的印章，大家拿出印章後就放在銀行櫃台，辦
    好後，就把大家的印章裝在一個袋子，袋子是誰拿出來我忘
    記，就只是隨便的一個紙袋，就放在大嫂的機車上，大嫂再
    載我去國稅局，甲○○自己開車去國稅局，到國稅局是由誰辦
    我忘記了，那個袋子也是拿出來放在櫃台，辦完後就到樓下
    繳稅金，印章就收在袋子裡，我忘記是我還是我大嫂收起來
    ，後來甲○○就說他有事情叫我們二人去辦土地繼承登記。（
    甲○○當時有跟你們講說土地繼承要登記成每個人怎樣的持分
    嗎？）他沒有說詳細，只是叫我們去辦。（後來到地政事務
    所，是誰填相關的資料？）我大嫂。（她寫資料時，妳有在
    場嗎？）因為我當時沒有帶權狀，她叫我回去拿，所以她寫
    資料時我不在場。……（在國稅局辦完繼承登記時，印章是收
    在袋子裡，袋子是妳和大嫂其中一個收的？）是。（所以不
    是甲○○收的？）不是。」等語（以上均見104年2月11日言詞
    辯論期日筆錄），固均證稱原告、被告戊○○、甲○○之印章係
    由被告甲○○交付，並委託二人至地政事務所辦理繼承登記，
    惟其二人證述顯與被告戊○○、甲○○於另案偵查時之前揭證述
    不符，且證人連淑美證稱全體繼承人之印章係從一開始到彰
    化銀行之前，就由到場人各自拿出放在陳艷紅帶來之袋子裡
    面，嗣在國稅局7樓或8樓時由被告甲○○將該袋子交給她，並
    於下樓後稱有事先走，要其與陳艷紅去地政事務所辦理登記
    等語；證人陳艷紅則證稱係在彰化銀行時到場人拿出各自印
    章放在銀行櫃台，辦妥後就將全體繼承人印章裝在一個隨便
    紙袋，放在大嫂連淑美機車上，至國稅局再將該袋子拿出放
    在櫃台，辦完後印章就收在袋子裡，由她或大嫂收起來，嗣
    被告甲○○稱有事就要其與連淑美去辦土地繼承登記等語，兩
    人就全體繼承人印章何時放在袋子、係被告甲○○在國稅局將
    該袋子交付連淑美，抑或係由連淑美、陳艷紅在國稅局自行
    於辦妥後收起該袋子等如何取得原告、被告戊○○、甲○○印意
    之情節彼此證述不一，是被告甲○○是否確有將其本人、原告
    及被告戊○○之印章交付連淑美或陳艷紅自有疑義，亦即此部
    分之事實仍屬真偽不明，被告乙○○、丙○○復未能提出其他證
    據佐證本件土地登記申請書上之印章確為原告、被告戊○○、
    甲○○所有，依前揭舉證責任分配之原則，自難認其等所辯屬
    實。綜上，系爭土地登記申請書上之印章既不能證明係原告
    及被告戊○○、甲○○所有，原告及被告戊○○、甲○○亦均否認有
    授權訴外人連淑美代理為系爭不動產之分割繼承登記，且兩
    造亦未曾達成系爭不動產應以應繼分比例分割之協議（詳如
    後㈢所述），則訴外人連淑美以原告及被告戊○○、甲○○名義
    所為之系爭不動產分割繼承登記，自屬無權代理。
  3.查系爭不動產原為被繼承人梁炳榮所有，梁炳榮死亡後，應
    由其配偶即原告、被告乙○○、戊○○、甲○○、丙○○共同繼承，
    因全體繼承人就系爭不動產並未達成分割遺產之協議（詳如
    後㈢所述），系爭不動產應由繼承人全體公同共有，而本件
    訴外人連淑美既係無權代理原告辦理梁炳榮所遺系爭不動產
    之分割繼承登記，此無權代理之行為，復為原告拒絕承認，
    對於原告自不生效力，故原告仍為系爭不動產之公同共有人
    ，且因系爭遺產（除附表一編號10土地外）尚未分割，原告
    對梁炳榮之遺產復有夫妻剩餘財產差額分配請求權（詳如後
    ㈢、㈣所述），參以系爭不動產為梁炳榮之主要遺產，故原告
    就系爭不動產得分割之利益顯逾其現分割登記之應有部分5
    分之1，亦即被告等人應無法就系爭不動產各取得應有部分5
    分之1，況繼承人對於是否繼承遺產及分割遺產，本有自行
    決定之權限，系爭不動產係由兩造公同共有或分別共有，對
    原告權利行使及義務負擔顯有差異，被告等人因訴外人連淑
    美前揭無權代理行為，而取得系爭不動產應有部分各5分之1
    ，自有妨害原告本於公同共有人之所有權行使，則原告基於
    公同共有人之身分，依民法第828條第2項、第821條、第767
    條規定，請求被告等人偕同辦理塗銷系爭不動產之分割繼承
    登記，回復登記為梁炳榮所有，自有理由，應予准許。又原
    告此部分請求塗銷、回復所有權之事由，既經本院審認有理
    由，則原告另依據民法第184條侵權行為、第179條不當得利
    規定請求，因屬訴之選擇合併，本院自無庸再予審認，併此
    敘明。
  ㈡原告可否訴請被告協同辦理繼承登記？按「因繼承、強制執
    行、徵收、法院之判決或其他非因法律行為，於登記前已取
    得不動產物權者，應經登記，始得處分其物權。」民法第75
    9條定有明文。是繼承人因繼承，固於登記前已取得不動產
    物權，惟非經登記不得處分其物權，則在辦畢繼承登記前，
    其繼承人仍不得以共有人身分參與遺產之分割。不動產（土
    地）之繼承登記，得由任何繼承人為全體繼承人聲請之；合
    法繼承人為2人以上，其中部分繼承人因故不能會同其他繼
    承人共同申請繼承登記時，得由其中1人或數人為全體繼承
    人之利益，就被繼承人之土地，申請為公同共有之登記，觀
    諸土地法第73條第1項，及土地登記規則第120條第1項之規
    定自明。準此，各繼承人固得為全體繼承人之利益，單獨申
    請為不動產（土地）之公同共有繼承登記，而可認在繼承人
    相互間，本無訴請其他繼承人協同辦理公同共有繼承登記之
    必要。惟繼承人中之一人或數人，於為全體繼承人之利益，
    辦理公同共有之繼承登記時，倘因與其他繼承人事實上處於
    對立、爭訟或類此之狀態，有難以取得申辦繼承登記之必要
    文件之情形，則該申辦繼承登記之繼承人，以一訴合併請求
    其他繼承人協同辦理公同共有之繼承登記，並為全部遺產之
    分割，基於訴訟經濟原則，則有訴訟之保護必要（最高法院
    98年度台上字第2457號民事判決參照）。本件原告主張兩造
    對立嚴重，顯無法取得全部相關身分證明資料，逕向地政事
    務所辦理繼承登記，被告乙○○、丙○○則以前已辦理分割繼承
    登記，原告於辦理共同繼承登記之相關資料，均無缺漏，單
    獨辦理繼承登記並無障礙，顯無不能單獨由繼承人之一為全
    體辦理公同共有繼承登記之情況等語置辯。惟系爭不動產之
    分割繼承登記業經本院判決塗銷，並回復為被繼承人梁炳榮
    所有之狀態，已如前述，則該塗銷登記後，繼承人自需再辦
    理系爭不動產繼承登記，始得處分不動產，且因該繼承登記
    業經塗銷而不存在，地政機關必須重新審查繼承登記之事項
    ，當事人自仍需提出申辦繼承登記之土地暨建物所有權狀、
    戶籍謄本等必要文件，然本件原告與被告乙○○、丙○○對立情
    形嚴重，於訴訟過程中相互攻訐，而系爭不動產所有權狀目
    前在被告丙○○處，亦據被告乙○○陳述在卷（見本院104年9月
    9日言詞辯論筆錄），原告自有難以取得系爭不動產之所有
    權狀，逕向地政事務所辦理繼承登記之情形，況原告若不能
    訴請被告偕同辦理系爭不動產之繼承登記，則需待塗銷分割
    繼承登記訴訟確定後，始得辦理繼承登記，再訴請分割遺產
    ，亦造成兩造訴累，故依前揭說明，原告以一訴合併請求被
    告協同辦理系爭不動產之繼承登記及分割遺產，基於訴訟經
    濟原則，自有訴訟之保護必要，應予准許。至原告請求附表
    一編號11至15所示動產之繼承登記部分，因動產之繼承本無
    需登記，且附表一編號13至15之動產並非遺產，已為兩造所
    不爭執，故其此部分之請求，自不應准許，應予駁回。
  ㈢兩造就被繼承人梁炳榮之遺產是否口頭達成分割協議？原告
    是否已放棄其夫妻剩餘財產差額分配請求權？
  1.原告主張被繼承人梁炳榮死亡後，兩造就梁炳榮之遺產並未
    達成分割協議，為被告戊○○、甲○○所自認，被告乙○○、丙○○
    則辯稱已達成口頭分割協議，並聲請傳喚證人連淑美、陳艷
    紅為證。查證人連淑美於本院審理時證稱：「（妳公公梁炳
    榮於101年9月8日死亡之後，他的全體繼承人有無就他的遺
    產如何分割達成協議？）他們兄弟在頭七守靈的時候就有談
    ，我記得當時有原告、乙○○、甲○○、丙○○、戊○○，我的小孩
    ，大家的兒女應該都在，因為是頭七要辦法事，我有聽到我
    先生講說大孫要一份，甲○○說不行，就變成只有原告、乙○○
    、甲○○、丙○○、戊○○5個人各一份，他們都說好房子5個人分
    。（妳剛才說大家都在，但是在談遺產繼承的部分，參與討
    論的有誰？）就是這5個人都在有討論。（妳有聽到這5個人
    說房子要5個人分？）乙○○說要長孫，甲○○說不行，5個人各
    1份，我聽到的就是這樣。（確定是頭七守靈的時候？）是
    。（在哪裡談的？）我們有租一個守靈的靈堂，就是租一個
    南榮路的住家，就在那個房子裡面談。（除了談到房子5個
    人分之外，有無談到其他的遺產如何分？）還有談到塔位繼
    承，沒談到存款如何分配。（有無提到房子的租金如何分配
    ？）有，租金3萬6，3萬留著給媽媽養老，6千是給媽媽生活
    費，這是他們三兄弟討論的，甲○○說給媽媽3千，丙○○說1萬
    ，乙○○說折衷好了6千。（這都是妳親耳聽到的嗎？）是。
    」等語；證人陳艷紅於本院審理時證稱：「（妳公公梁炳榮
    101年9月8日過世後，他的全體繼承人有無就他的遺產如何
    繼承、如何分配來做過討論？）有，他們5個有一起討論，
    好像是做頭七的時候在靈堂討論。（討論的內容為何？）我
    沒有聽得很清楚。（他們該次有無就公公的遺產如何遺產、
    如何分配達成口頭上的協議？）有。（是妳自己聽到還是聽
    別人說的？）我是聽我先生說的。（妳先生是說他們達成怎
    樣的協議？）全部的遺產都達成協議，協議的內容我沒有再
    問，我不清楚。」等語（均見本院103年4月9日言詞辯論期
    日筆錄），固均證稱兩造即全體繼承人在被繼承人梁炳榮過
    世後頭七守靈時，有就梁炳榮之遺產討論，並達成協議，惟
    兩人就係部分遺產達成協議，抑或全部遺產達成協議之證述
    不符，是否可採，已有疑義，且證人連淑美於103年2月13日
    另案偵查時供稱：其不曉得公公（即被繼承人梁炳榮）留下
    之遺產有無協議分割等語（見另案偵查卷第48頁反面），則
    何以事隔1年多後卻於本院為前揭知悉兩造就系爭遺產達成
    協議分割之證稱？其先後所陳不符，已難採信，復經本院以
    前揭另案偵查之供稱質問證人連淑美，其旋即改證稱：「日
    子久了我記不清楚，我現在只想到房子繼承5人，我先生主
    張長孫一份。（可確定當時所有繼承人都有參與討論繼承？
    ）不清楚。」等語（見本院同上言詞辯論筆錄），則其既已
    記憶不清，亦無法確定全體繼承人均有在場討論繼承事宜，
    故其所為前揭兩造就系爭遺產達成協議分割之證述，自難採
    信；另證人陳艷紅已證述兩造就系爭遺產達成協議分割之證
    述係聽聞其先生即被告丙○○所述，其本人對協議內容並不清
    楚，故其所為前揭證述，顯為傳聞證述，不足採信。又被告
    丙○○於本院審理時陳稱：「我也忘記做什麼七，就是做法事
    的時候大家都有回來，休息的時候在靈堂外面的空地，後改
    稱在屋內靈堂裡面，是在靈堂旁邊的小茶几那裡，大家都有
    在，好像只有我姐姐沒有回來，其他的都有在，我也忘記了
    ，這麼久了，我們三個兄弟先討論，因為姐姐都說她嫁出去
    了，沒有意見，甲○○是負責代理原告的，因為甲○○說原告的
    事情都由他代理，是由我們三個討論，原告在旁邊聽，我記
    得她好像沒有說反對。」等語（見本院103年4月9日言詞辯
    論筆錄），亦陳稱被告戊○○好像不在場，係三兄弟共同討論
    ，故依被告丙○○之前揭陳述，亦難認兩造有就系爭遺產達成
    口頭分割之協議。被告乙○○、丙○○雖又辯稱原告及被告甲○○
    、戊○○既然同意特定部分之分割，例如龍巖公司之骨灰室及
    生前契約、行政部退輔會重點救助金及就養喪葬費，而於1
    年後否認其他分割行為，顯不合常情等語，查兩造固同意由
    被告乙○○、甲○○、丙○○繼承龍巖公司之骨灰室及生前契約各
    1份，然繼承人僅就部分遺產達成分割協議，而未能就全部
    遺產達成分割協議者，比比皆是，自難以兩造就骨灰室部分
    達成協議，即謂兩造已就系爭遺產達成分割之協議；另原告
    、被告戊○○、甲○○否認有就退輔會重點救助金、就養喪葬費
    部分達成協議，而被繼承人梁炳榮死亡後，雖由原告於101
    年10月1日向退輔會申請重點救助金3萬元、就養喪葬費4萬
    元，並辦理榮民遺眷家戶代表證及投保榮眷免費醫療，有退
    輔會基隆市榮民服務處103年4月18日基市處字第1030001554
    號函在卷可稽，然依國軍退除役官兵輔導委員會榮民榮眷遺
    眷急難救助及慰問作業要點第2點第2項、第3項規定，榮眷
    係指具中華民國國籍，且現居住於臺灣地區之榮民配偶、父
    母、未成年之子女、已成年未婚之身心障礙子女及未取得中
    華民國國民身分證前，居住於臺灣地區之榮民外籍（含大陸
    ）配偶。遺眷係指現居住於臺灣地區亡故榮民之配偶、父母
    與未成年之子女，及已成年未婚之身心障礙子女，因被告均
    已成年，且非身心障礙人，是本件依法僅原告具有申請急難
    救助及慰問之資格，被告等人依法本即無申請急難救助及慰
    問之資格，是被告乙○○、丙○○以原告申請前項重點救助金、
    就養喪葬費等，即謂兩造達成系爭遺產之協議云云，顯屬無
    據。至原告於起訴狀雖記載「……房屋時價約壹仟多萬元。已
    由兩造平分繼承完竣」等語，然此僅係就系爭不動產已為分
    割繼承登記之事實陳述，不足以認定原告自承兩造已達成系
    爭遺產之分割協議，況原告嗣已否認兩造有達成遺產之分割
    協議，被告戊○○、甲○○亦為否認之陳述，自難僅以原告起訴
    狀前揭記載，既認定兩造已達成系爭遺產之分割協議。
  2.綜上所述，被告乙○○、丙○○所辯尚不足採，原告主張被繼承
    人梁炳榮死亡後，兩造就梁炳榮之遺產（除附表一編號10所
    示遺產外）並未達成分割協議，應堪信為真實，則兩造就系
    爭遺產既未達成分割協議，被告乙○○、丙○○辯稱原告已因達
    成系爭遺產分割協議而放棄其夫妻剩餘財產差額分配請求權
    ，亦不足採。
  ㈣原告與被繼承人梁炳榮法定財產制關係消滅時，兩人之現存
    婚後財產之價值各為何？差額為何？
  1.按夫妻未以契約訂立夫妻財產制者，除本法另有規定外，以
    法定財產制為其夫妻財產制，民法第1005條定有明文。次按
    法定財產制關係消滅時，夫或妻現存之婚後財產，扣除婚姻
    關係存續所負債務後，如有剩餘，其雙方剩餘財產之差額，
    ，應平均分配，但因繼承或其他無償取得之財產及慰撫金不
    在此限；又夫妻現存之婚後財產，其價值計算以法定財產制
    關係消滅時為準，民法第1030條之1第1項、第1030條之4第1
    項前段亦分別定有明文。所謂雙方剩餘財產之差額應平均分
    配，係指夫妻所取得而現存之婚後財產，扣除婚姻關係存續
    中所負債務及因繼承或其他無償取得之財產或慰撫金後，計
    算出夫妻各自之剩餘財產，再比較其剩餘財產之多寡，算定
    其差額，剩餘財產較少之一方得向剩餘財產較多之一方，請
    求分配差額之二分之一。經查：
  ⑴本件原告與被繼承人梁炳榮生前未有約定夫妻財產制，依法
    自以法定財產制為其夫妻財產制，而原告之配偶梁炳榮於10
    1年9月8日死亡，是原告與梁炳榮間之法定財產制關係即因
    梁炳榮死亡而告消滅，且兩造就系爭遺產之分配未達成協議
    ，原告並未拋棄其夫妻剩餘財產差額分配請求權，業如前述
    （詳如前揭㈢所述），故原告以其與梁炳榮法定財產制關係
    消滅為由，訴請分配夫妻剩餘財產，自屬有據，且原告與梁
    炳榮間婚後財產之範圍認定及價值計算，依前揭法條規定，
    自應以法定財產制消滅時即101年9月8日為計算基準。
  ⑵原告於101年9月8日之剩餘財產原告於101年9月8日時，並無
    負債，其現存之婚後財產為新北市三芝區土地公埔段八連溪
    頭小段0160之28土地（應有部分410000分之3，為3座骨灰室
    ，權狀編號分別為：LYD0000000、LYD0000000、LYD0000000
    ）、門牌號碼基隆市○○○路000巷00弄0號房屋及其坐落基隆
    市○○區○○段000000000地號土地及基隆光二路郵局存款116,8
    92元，為兩造所不爭執，業如前述，前揭3座骨灰室部分，
    於101年9月之牌告價除權狀編號LYD0000000骨灰室為15萬至
    25萬間，其餘2座骨灰室之牌告價為15萬元，有龍巖公司104
    年4月13日龍（104）總字第212號函在卷可稽，因權狀編號L
    YD0000000之骨灰室之價格不確定，兩造亦未能達成協議，
    茲取前揭函所定價格之中間價值即20萬元作為該骨灰室之價
    值，故該3座骨灰室之價值總計為50萬元（20萬＋15萬＋15萬＝
    50萬）；前揭成功一路房地部分，於101年9月8日之價值，
    則經估價結果為3,474,000元，有神碟國際不動產估價師事
    務所函暨估價報告附卷可稽，原告雖主張該房屋為未經保存
    登記之房屋，前揭估價價值顯然高於市價，然前揭估價報告
    業已將該建物為未辦保存登記建物之因素考量在內，有前揭
    估價報告可參，故原告此部分主張，自不足採，該房地之價
    值應以估價之價值3,474,000元計算。綜上，原告於101年9
    月8日之剩餘財產為4,090,892元（500,000＋3,474,000＋116,
    892＝4,090, 892）。
  ⑶被繼承人梁炳榮於101年9月8日之剩餘財產被繼承人梁炳榮於
    101年9月8日死亡時，並無負債，其所遺之遺產即現存之婚
    後財產如附表一編號1至12所示（其中編號11之存款應為646
    ,982元），為兩造所不爭執，亦如前述，而系爭不動產，於
    101年9月8日之價值，經估價結果為5,2 85,171元，有神碟
    國際不動產估價師事務所函暨估價報告在卷可稽，原告雖主
    張該建物為店面，每月租金達3萬6千元，實際價格應比估價
    價格更高，惟前揭估價報告業已將該建物位於商業區及近鄰
    之交易價格、租金收益等因素考量在內，有前揭估價報告可
    參，故原告此部分主張，尚不足採，該不動產之價值應以估
    價之價值5,285,171元計算；附表一編號10之4座骨灰室，其
    中權狀編號LYV0000000骨灰座為被繼承人梁炳榮使用，兩造
    同意不列入遺產即婚後財產計算，另LY V0000000、LYV0000
    000骨灰室，於101年9月之牌告價分別為35萬元、32萬元，
    有龍巖公司104年4月13日龍（104）總字第212號函附卷可稽
    ，權狀編號LYV0000000骨灰室則經兩造同意以32萬元價值計
    算（見本院104年7月22日言詞辯論筆錄），故此部分骨灰室
    之價值總計為99萬元（35萬＋32萬＋32萬＝99萬）。綜上，被
    繼承人梁炳榮於101年9月8日死亡時之剩餘財產為7,163,099
    元（5,285,171＋990,000＋646,982＋240,946＝7,163,099）。
  ⑷原告與被繼承人梁炳榮剩餘財產之差額原告之剩餘財產為4,0
    90,892元，被繼承人梁炳榮之剩餘財產為7,163,099元，故
    兩人剩餘財產之差額為3,072,207元（7,163,099－4,090,892
    ＝3,072,207）。
  ㈤本件是否有1030條之1第2項平均分配顯失公平規定之適用？
    原告可分配之夫妻剩餘財產差額為何？
  1.按依民法第1030條之1第1項規定，平均分配（夫妻雙方剩餘
    財產之差額）顯失公平者，法院得調整或免除其分配額，為
    民法第1030條之1第2項所明定，其修正理由係稱「為因應具
    體個案之需要，且經法院審酌後雖予酌減亦難符公平時，應
    予法院得調整或免除其分配額之權利」，而依修正前民法第
    1030條之1第2項「依前項規定平均分配顯失公平者，法院得
    酌減其分配額」之規定，其增訂之立法理由乃謂「夫妻一方
    有不務正業，或浪費成習等情事，於財產之增加並無貢獻者
    ，自不能使之坐享其成，獲得非分之利益，此際如平均分配
    顯失公平，應由法院酌減其分配額或不予分配」等語，是本
    件原告就剩餘財產平均分配是否顯失公平，自應以上開立法
    理由為據加以審酌。又夫妻剩餘財產差額係以平均分配為原
    則，倘夫妻之一方主張平均分配顯失公平，自應就顯失公平
    之有利於己之事實負舉證責任，此觀之家事事件法第51條準
    用民事訴訟法第277條第1項規定即明。
  2.被告乙○○、丙○○辯稱附表一編號9建物係69年間新建，被繼
    承人梁炳榮斯時應有部分為1/2，該建物於69年4月間完工後
    梁炳榮即居住該處，並與原告分居迄今，嗣於87年3月7日，
    梁炳榮於獨居時復取得該建物其餘1/2應有部分，而分居期
    間原告對梁炳榮不為聞問，其二人徒有夫妻之名而無夫妻之
    實，原告對梁炳榮財產之增加顯無貢獻，若平均分配顯失公
    平，應減少或免除原告對梁炳榮剩餘財產差額分配請求權等
    語，業據其提出台灣省基隆市仁愛區成功段建築改良物登記
    簿為證，原告固坦承梁炳榮於購買前揭建物後即搬出自行居
    住，惟否認二人自此分居及對梁炳榮未為聞問，陳稱：梁炳
    榮搬出後仍經常返回原告原共同住所，過2、3年後雖較少返
    家，然有時還是會回來洗澡，其會幫梁炳榮洗衣，梁炳榮生
    病住院時其未至醫院照顧，但有至醫院探視等語，被告乙○○
    、丙○○就此則未提出任何證據佐證，故其等所辯原告分居後
    未相互往來及原告對梁炳榮不為聞問等情，自難採信。況原
    告與梁炳榮縱長期分居，然長期分居並非剩餘財產平均分配
    是否顯失公平審酌之重點，法院是否調整或免除其分配額，
    仍應以原告就梁炳榮剩餘財產之增加是否有貢獻為斷。查被
    繼承人梁炳榮45年間退役後係與原告父親一同經營豆腐店，
    原告亦幫忙送貨，直至被告乙○○出生後（乙○○係49年12月5
    日出生）改從事跑船工作約幾年，40幾歲退休後就購買系爭
    不動產店面，早上賣豆漿，下午賣麵，一直工作至6、70歲
    始停止營業，原告於停業前皆有至店內幫亡，並未領取薪資
    等情，業據原告陳述在卷（見本院104年9月9日言詞辯論筆
    錄），被告乙○○對此未為爭執，並自承原告確有在店內幫忙
    ，且父親梁炳榮並未支付原告薪水，僅辯稱：原告雖在店內
    幫忙，但有偷竊行為，且原告每日在店內幫忙時間甚短，僅
    在店內工作繁忙時，始為整天在店內幫忙等語（見同上言詞
    辯論筆錄），然此為原告所否認，被告乙○○就前揭辯稱復未
    提出任何佐證，所辯自難採信，參以被告甲○○、戊○○均陳稱
    ：原告均有在父親梁炳榮經營之店內幫忙，被告戊○○並陳稱
    ：原告在店前面擺小檳榔攤，每天都會去店裡，外送都由原
    告負責，開店前父親梁炳榮在跑船，2、3年才回來1次，原
    告是當保母還兼照顧4個子女等語（均見同上言詞辯論筆錄
    ），顯見原告在梁炳榮69年間購買系爭不動產前，係在家照
    顧子女兼當保母賺錢，於梁炳榮於69年購買系爭不動產經營
    店面後，亦每日無償至店內幫忙，直至梁炳榮6、70歲退休
    為止，故原告對梁炳榮財產之增加自有相當之貢獻，被告乙○○、丙○○徒以原告與梁炳榮未同居生活，既謂原告對梁炳榮
    財產之增加顯無貢獻，並據以作為減少或免除原告對於梁炳
    榮夫妻剩餘財產差額分配額之理由，核不足採。
  3.原告可分得之剩餘財產差額承前所述，原告與梁炳榮間夫妻
    剩餘財產之差額為3,072,20 7元，本件亦無平均分配顯失公
    平之情事，故原告可分得其與梁炳榮剩餘財產差額之半數即
    1,536,104元（3,072,207÷2＝1,536,104元，元以下四捨五入
    ）。原告主張其可請求夫妻剩餘財產之差額分配額為6,001,
    583元，未逾前揭數額部分為有理由，逾前揭數部分，則無
    理由，應予駁回。
  ㈥被繼承人梁炳榮遺產之範圍
  1.按繼承人自繼承開始時承受被繼承人財產上之一切權利及義
    務；關於遺產管理、分割及執行遺囑之費用，由遺產中支付
    之，民法第1148條、第1150條定有明文。所稱之「遺產管理
    之費用」，乃屬繼承開始之費用，該費用具有共益之性質，
    不僅於共同繼承人間有利，對繼承債權人、受遺贈人、遺產
    酌給請求人及其他利害關係人，胥蒙其利，當以由遺產負擔
    為公平，此乃該條本文之所由設。是以凡為遺產保存上所必
    要不可欠缺之一切費用均屬之，諸如事實上之保管費用、繳
    納稅捐、罰金罰鍰、訴訟費用、清算費用等是，即為清償債
    務而變賣遺產所需費用、遺產管理人之報酬（民法第1183條
    ）或編製遺產清冊費用（民法第1179條第1項第1款），亦應
    包括在內（最高法院99年台上字第408號判決要旨參照）。
    又被繼承人之喪葬費用是否屬繼承費用，法雖無明文，然此
    費用既為完畢被繼承人之後事所不可缺，考諸外國立法例（
    如奧、瑞、日、韓等國民法規定）及我國多數學者見解，並
    參酌遺產及贈與稅法第17條規定被繼承人之喪葬費用由繼承
    財產中扣除，則喪葬費用應解為繼承費用，依民法第1150條
    規定，由遺產中支付之。
  2.查被繼承人梁炳榮死亡後現存之遺產如附表一編號1至12所
    示，其中附表一編號11所示之存款雖僅餘982元，惟梁炳榮
    死亡時該存款為646,982元，係於101年9月10日由被告丙○○
    之妻陳艷紅提領646,000元等情，為兩造所不爭執，此遭第
    三人提領之存款，繼承人對該第三人即有返還之債權存在，
    故此部分存款應轉換成債權而列入本件遺產之範圍，然被告
    乙○○、丙○○辯稱第三人陳艷紅提領之646,000元，由被告丙○○為梁炳榮支出如附表三所示之喪葬費用、辦理繼承事宜相
    關費用、房屋修繕費用等共計584,926元，此部分係遺產費
    用，應自遺產扣除，故可分配之該郵局存款為52,056元，業
    據其提出估價單、龍巖繳款單、免用統一發票收據、基隆市
    立殯葬管理所使用規費收據、基隆市信義地政事務所地政規
    費徵收聯單、彰化銀行手續費收據、房屋稅收據、行政院衛
    生署基隆醫院醫療費用收據等件為證（詳被證1①至⑩），原
    告則僅就附表三編號4、5所示之殯喪管理費、家祭室及靈屋
    費用支出不爭執，餘皆爭執，以下茲就被告乙○○、丙○○所列
    舉之費用，一一審核是否屬遺產管理及繼承費用：
  ⑴查被告乙○○、丙○○所列附表一編號1至5、編號12至14、編號1
    6至23所示之費用，經核其項目均屬喪葬費用，其中編號4、
    5所示之殯喪管理費、家祭室及靈屋費用，為原告所不爭執
    ，自得予以列入喪葬費用；其中編號1所示之靈堂佈置等費
    用，原告雖爭執被告乙○○、丙○○所提出之估價單無公司大小
    章，否認其形式真實性，然觀之該估價單上有承辦人之印章
    ，且經證人陳艷紅到庭證述：該估價單確為被繼承人梁炳榮
    喪事支出之費用等語（見本院104年2月11日言詞辯論筆錄）
    ，本院復核該估價單所羅列之項目均屬告別式所需之必要費
    用，故此部分之金額自應列入喪葬費用，惟依該估價單所載
    之實收金額為36,620元，是此部分應核計之金額應為36,620
    元，被告乙○○、丙○○以應收金額列計，顯屬有誤。另其中編
    號2所示之龍巖公司塔位永久管理費，共列計4個塔位永久管
    理費用，惟僅其中1個為被繼承人梁炳榮所支出之費用，其
    餘3個係為被告乙○○、甲○○、丙○○所支出之費用，業據證人
    陳艷紅證述在卷（見同上言詞辯論筆錄），雖證人陳艷紅證
    稱是被告乙○○、甲○○、丙○○三兄弟說好以梁炳榮存款支出該
    費用，然該費用之支出既非全體繼承人共益費用，且未經全
    體繼承人同意由遺產支付，自不得予列入遺產管理或喪葬費
    用，故此部分僅能列計1個塔位永久管理費33,000元為喪葬
    費用。又附表三編號3所示之喪米費用，係用來公祭之回禮
    ，業據證人陳艷紅於本院審理時證述明確（見同上言詞辯論
    筆錄），此部分亦有收據為證，自應列入喪葬費用計算。至
    附表三編號12至14、編號16至23所示之喪葬費用，雖無支出
    單據，然喪葬事宜十分繁雜、瑣碎，許多費用並無法提出單
    據或因未妥善保存而遺失，自無法僅以此部分之費用未提出
    單據，即認不予列入，而此部分均係自梁炳榮前揭存款支出
    之費用，含梁炳榮大體移至臨時牌位，再自臨時牌位移至靈
    堂及做頭七、女兒七、五七、七七、出殯完牌位請至被告甲○○家法事、百日、對年、結爐、在海印寺做法事等請道士之
    費用、守靈31天餐費、給念經團紅包及其他雜費等，已據證
    人陳艷紅於本院審理時證述屬實（見同上言詞辯論筆錄），
    且本院經核此部分項目支出確屬喪葬期間所必需之花費支出
    ，證人陳艷紅所列之支出，亦未逾合理必要之程度，原告亦
    未能提出反證證明並無前揭費用之支出，故此部分之支出自
    應列入喪葬費用計算。
  ⑵次查被告乙○○、丙○○所列附表三編號15所示之償還被繼承人
    梁炳榮借原告款項部分，原告雖否認有收受此部分款項，然
    原告陳稱該32,000元係牌位移至海印寺之費用，則被告乙○○
    、丙○○抗辯此部分應由遺產支付，自屬有據。又被告乙○○、
    丙○○所列附表三編號6所示有關101年11月5日、102年9月15
    日、103年4月20日修理店面及編號8、10所示之地價稅、房
    屋稅等項目，經核係屬遺產保存上所必要不可欠缺之費用，
    為遺產管理之費用；附表三編號9所示之彰化銀行手續費，
    乃辦理存款餘額證明書所支出之費用，屬於繼承需花費之共
    益費用，且此部分之支出均有前揭單據可證，被告乙○○、丙○○抗辯此部分應由遺產支出，亦屬有據。至附表三編號6所
    示有關101年6月7日之修理店面費用，乃被繼承人梁炳榮生
    前所支出之費用，自難認為遺產管理費用；附表三編號7所
    示之地政規費，雖屬辦理繼承登記需花費之共益費用，然此
    部分係訴外人連淑美無權代理原告、被告戊○○、甲○○所為之
    繼承登記花費，因此部分之繼承登記，業經本院判決塗銷並
    回復被繼承人梁炳榮所有，已如前述（詳如前揭㈠所述），
    則系爭不動產即呈未繼承登記之狀態，故此部分之花費，自
    不得列入繼承費用由遺產支付；另附表編號11所示之醫療費
    用，經查係原告支出之醫療費用，核與被繼承人梁炳榮無涉
    ，亦非遺產管理、繼承及喪葬等相關費用，被告乙○○、丙○○
    認應由遺產支付，尚屬無據。
  ⑶綜前所述，本件第三人陳艷紅自被繼承人梁炳榮遺產中所提
    領用以支付喪葬費用、遺產管理費用、繼承費用之金額合計
    為442,098元（36,620＋33,000＋18,000＋19,400＋80,000＋25,0
    00＋1,817＋120＋2,868＋41,823＋4,000＋7,400＋32,000＋15,600＋
    8,950＋6,000＋20,800＋5,000＋5,000＋40,700＋38,000＝442,098
    ），此部分應由梁炳榮之遺產支付，故本件繼承人可分配之
    對第三人返還債權部分之金額為203,902元｛（646,000－442,
    098）＝203,902｝。
  3.小結：本件被繼承人梁炳榮遺產之範圍除如附表一編號1至1
    2所示外，另應包括對第三人之債權額203,902元。
  ㈦原告請求分割遺產有無理由及本件遺產分割之方式
  1.按繼承人有數人時，在分割遺產前，各繼承人對於遺產全部
    為公同共有；繼承人得隨時請求分割遺產，但法律另有規定
    或契約另有訂定者，不在此限，民法第1151條、第1164條分
    別定有明文。本件兩造均為被繼承人梁炳榮之繼承人，而梁
    炳榮死亡後所遺如附表二所示之遺產，尚未達成分割協議，
    且其中附表二編號1至9所示之不動產（即系爭不動產），亦
    經本院准予塗銷回復為梁炳榮所有，業如前述（如前揭㈠所
    述），復查無兩造就附表二所示之遺產另訂有契約或該遺產
    有不得分割之情形，則原告訴請分割附表二所示之遺產，於
    法即屬有據。至附表一編號10所示之骨灰室，已達成分割協
    議，並已辦妥分割繼承登記，附表一編號13至15所示之保單
    ，則非屬被繼承人梁炳榮之遺產，為兩造所不爭執，原告仍
    請求分割此部分之遺產，自屬無據，應予駁回。
  2.次按公同共有物之分割，除法律另有規定外，準用關於共有
    物分割之規定；分割之方法不能協議決定，或於協議決定後
    因消滅時效完成經共有人拒絕履行者，法院得因任何共有人
    之請求，命為下列之分配：以原物分配於各共有人。但各
    共有人均受原物之分配顯有困難者，得將原物分配於部分共
    有人。原物分配顯有困難時，得變賣共有物，以價金分配
    於各共有人；或以原物之一部分分配於各共有人，他部分變
    賣，以價金分配於各共有人，民法第830條第2項、第824條
    第2項亦分別定有明文。另按直系血親卑親屬與配偶共同繼
    承被繼承人之遺產時，其應繼分為應平均分配，民法第1138
    條及第1144條第1款定有明文。且遺產分割，依民法第1164
    條、第830條第2項之規定，應由法院依民法第824條命為適
    當之分配，不受任何共有人主張之拘束（最高法院49年台上
    字第2569號判例要旨參照）。是遺產之分割方法，法院有自
    由裁量之權，不受共有人主張之拘束，然應斟酌當事人之聲
    明，共有物之性質、經濟效用及全體共有人利益等，為公平
    之裁量。
  3.復按繼承人中如對於被繼承人負有債務者，於遺產分割時，
    應按其債務數額，由該繼承人之應繼分內扣還，民法第1172
    條定有明文。而我國民法關於繼承人對於被繼承人享有債權
    者，於遺產分割時應如何處理，雖無明文，然若因繼承而混
    同致生債權消滅之效果，無異以繼承人之固有財產償還被繼
    承人之債務，不啻對繼承人將因被繼承人死亡之偶然事實，
    產生債權續存與否之差異，亦對繼承人之債權人發生難測之
    不利後果，為期共同繼承人間之公平，及遵循憲法平等原則
    之本質需求，參酌民法第1172條規定意旨及反面解釋，應認
    繼承人如對被繼承人享有債權者，於遺產分割時，應按債權
    數額，由被繼承人之遺產中優先扣償（最高法院103年度台
    上字第235號判決意旨參照）。查原告對於被繼承人梁炳榮
    得請求之剩餘財產差額為1,536,104元，已如前述（見前揭
    ㈣、㈤所述），此屬原告對梁炳榮之債權，參照上開說明，
      應於本件遺產分割時優先扣償。
  4.本件遺產分割之方式
  ⑴附表二編號10至11所示之存款：此部分之存款現金241,928元
    （240,946＋982＝241,928）應分由原告取得，以扣償其對被
    繼承人梁炳榮之夫妻剩餘財產差額分配請求權。
  ⑵附表二編號1至9所示之不動產（即系爭不動產）查系爭不動
    產為1間店面，而本件繼承人共有5人，若採原物分割，勢必
    需畫出兩造各別使用之部分，進而減少各共有人得有效利用
    之空間，造成法律關係複雜化，且原告與被告乙○○、丙○○間
    對立關係嚴重，被告戊○○、甲○○亦與被告乙○○、丙○○呈對立
    關係，渠等對該不動產出租之租金由何人管理、如何分配均
    有不同意見，若採分別共有之方式原物分割，則日後兩造對
    於系爭不動產之管理使用，恐無法達成協議，而易生磨擦、
    爭執，再參以原告對被繼承人梁炳榮之夫妻剩餘財產差額分
    配請求權，經以前揭現金存款扣償後，尚不足1,294,176元
    （1,536,104－241,928＝1,294,176），若以原物分割，應如
    何扣償該不足金額亦生爭議，故為使系爭不動產得以完整及
    有效利用，並得以合理滿足原告前揭不足夫妻剩餘財產差額
    分配請求權，暨考量各繼承人間之公平性及避免將來兩造就
    系爭不動產之使用引發紛爭，故本院認本件不適宜逕以原物
    分割予各共有人，而以變賣方式分割系爭不動產，除可避免
    前所稱原物分割之使用不便利，更得使原告合理滿足前揭不
    足夫妻剩餘財產差額分配請求權及兩造獲取符合通常買賣交
    易水準之變價利益，可認係本件最適分割方案，亦符合公平
    原則，故本院認系爭不動產應以變價方式分割，並於變價後
    先由原告取得尚可請求之1,294,17 6元夫妻剩餘財產差額債
    權後，再由兩造以應繼分各5分之1方式分配為適當。
  ⑶附表二編號12之債權此部分之債權，以原物分割並無困難，
    爰由兩造依應繼分各5分之1之方式予以分割。
六、綜上所述，原告依民法第767條、第828條第3項準用第821條
    、第1030條之1第1項、第1164條規定，請求被告偕同塗銷系
    爭不動產之分割繼承登記，回復登記為被繼承人梁炳榮所有
    、訴請被告偕同辦理系爭不動產繼承登記，暨請求給付剩餘
    財產差額未逾1,536,104元部分及分割被繼承人梁炳榮如附
    表二所示之遺產，為有理由，應予准許，逾此範圍之請求，
    則無理由，應予駁回。又按命債務人為一定之意思表示之判
    決確定或其他與確定判決有同一效力之執行名義成立者，視
    為自其確定或成立時，債務人已為意思表示，強制執行法第
    130條定有明文。故關於命債務人為意思表示之判決，並無
    開始強制執行程序之必要，自亦不得為假執行之宣告（最高
    法院49年台上字第1225號判例參照）；另形成之訴，必待判
    決確定，此形成判決所形成之法律效果始發生，當事人始取
    得判決賦予之權利，故形成之訴之判決，性質上亦不得為強
    制執行。本件主文第一項、第二項之判決，均係命被告為一
    定行為之意思表示，一旦判決確定即可產生擬制效果，於判
    決確定前，無由聲請宣告假執行；主文第三項判決則為分割
    遺產之形成訴訟判決，亦必待判決確定，所形成之法律效果
    始發生，故原告聲請就前揭判決宣告假執行，自難准許，應
    予駁回。
七、末按因共有物分割、經界或其他性質上類似之事件涉訟，由
    敗訴當事人負擔訴訟費用顯失公平者，法院得酌量情形，命
    勝訴之當事人負擔其一部，民事訴訟法第80條之1定有明文
    ，此規定亦為家事訴訟事件所準用，觀之家事事件法第51條
    規定即明。查分割遺產乃具非訟事件之性質，本院斟酌何種
    分割方法較能增進共有物之經濟效益，並兼顧兩造之利益，
    以決定適當之分割方法，不因何人起訴而有不同，而辦理繼
    承登記則係請求分割不動產遺產之前提要件，故原告請求辦
    理繼承登記及分割遺產之訴雖有理由，惟由敗訴當事人負擔
    訴訟費用顯非公平，是有關主文第二項、第三項訴訟費用之
    負擔，應由兩造各依其所分得之遺產價值比例負擔，始屬公
    允，其餘則依一般訴訟費用負擔原則定之，爰諭知如主文第
    五項所示。
八、兩造其餘攻擊、防禦方法及舉證，核與本件判決結果不生影
    響，爰不予一一論述，併此敘明。
九、據上論結，原告之訴為一部有理由，一部無理由，依家事事
    件法第51條、民事訴訟法第78條、第80條之1、第85條第1項
    前段，判決如主文。
中　　華　　民　　國　  104　　年　　10　　月　　5　　日
                      家事法庭法　官　王美婷
以上正本係照原本作成。
如對本判決上訴，須於判決送達後20日之不變期間內，向本院提
出上訴狀。如委任律師提起上訴者，應一併繳納上訴審裁判費。
中　　華　　民　　國　 104　　年　　10　　月　　5 　　日
                              書記官  王一芳
附表一： 原告主張分割遺產範圍及方法

編號  　　　　遺產內容  權利範圍或金額  分割方法⑴  分割分法⑵  1 基隆市○○區○○段0000○0000地號土地 應有部分15/10000 由原告分得5分之3，被告各分得10分之1。 由原告分得5分之3，被告各得10分之1。 2 基隆市○○區○○段0000○0000地號土地  應有部分15/10000 同上 同上 3 基隆市○○區○○段0000○0000地號土地 應有部分15/10000 同上 同上 4 基隆市○○區○○段0000○0000地號土地 應有部分15/10000 同上 同上 5 基隆市○○區○○段0000○0000地號土地 應有部分15/10000 同上 同上 6 基隆市○○區○○段0000○0000地號土地 應有部分15/10000 同上 同上 7 基隆市○○區○○段0000○0000地號土地 應有部分15/10000 同上 同上 8 基隆市○○區○○段0000○0000地號土地 應有部分15/10000 同上 同上 9 基隆市○○區○○段00000○000○號房屋 應有部分全部 同上 同上 10 新北市○○區○地○○段○○○○○段0000○0000地號土地 應有部分4/41000，為4座骨灰室，權狀編號分別為：LYV000 0000、LYV0000000、LYV0000000、LYV0000000D0000000號、0-00000000號 被繼承人梁炳榮使用4分之1，餘由被告乙○○、甲○○、丙○○各取得4分之1。  同左 11  基隆市愛三路郵局存款  982元  由被告戊○○取得全部。 動產部分金額共3,103,467元，原告婚後財產為1,078,70 9元，相減後為2,024,758元，原告可取得1,012,379元，其餘繼承人可取得202,475元。 12 彰化銀行基隆分行存款 240,946元 同上  13 法國巴黎人壽保險UCD-0000000保單 606,000元 由被告甲○○取得227,236元，被告丙○○取得310,346元，被告戊○○取得68,418元。   14  法國巴黎人壽保險UCD-0000000保單 1,245,539元  由原告取得全部。  15 法國巴黎人壽保險UCD-0000000保單 1,010,000元 由原告取得616,544元，被告乙○○取得310,346元，由被告甲○○取得83,110元   



附表二：本件遺產之分割方法

編號         遺產內容  權利範圍或金額     分割方法  1 基隆市○○區○○段0000○0000地號土地  應有部分15/10000 左列編號1-9之遺產均予變價分割，所得價金由原告先分得其中之1,294,176元，餘額再依兩造應繼分各5分之1比例分配。 2  基隆市○○區○○段0000○0000地號土地 應有部分15/10000   3  基隆市○○區○○段0000○0000地號土地 應有部分15/10000   4  基隆市○○區○○段0000○0000地號土地 應有部分15/10000   5  基隆市○○區○○段0000○0000地號土地 應有部分15/10000   6  基隆市○○區○○段0000○0000地號土地 應有部分15/10000   7  基隆市○○區○○段0000○0000地號土地 應有部分15/10000   8  基隆市○○區○○段0000○0000地號土地 應有部分15/10000   9  基隆市○○區○○段00000○000○號建物 應有部分全部   10 基隆市愛三路郵局存款 982元 由原告取得 11 彰化銀行基隆分行存款 240,946元 由原告取得 12  對第三人提領前揭基隆市愛三路郵局存款之債權 206,902元  由兩造按應繼分各5分之1分配 



附表三：訴外人陳艷紅自被繼承人梁炳榮基隆市愛三路郵局存款
領取646,000元之花費明細


編號   　　　　項  目 被告乙○○、丙○○主張花費之金額 原告是否爭執 本院審酌應予列入之金額  1 龍巖公司靈堂佈置等費用 56,300元 爭執 36,620元 2 龍巖公司塔位永久管理費 132,000元（33,000元× 4） 爭執 33,000元 3  喪米  18,000元  爭執  18,000元  4 殯喪管理費 19,400元 不爭執 19,400元 5  家祭室及靈屋（含紙車、紙人等）  80,000元  不爭執  80,000元  6 修理店面（101年6月7日、101年11月5日、102年9月15日、103年4月20日共4次） 各20,000元、17,000元、5,000元、3,000元，合計45,000元 爭執 25,000元 7 地政規費 3,881元 爭執 不予列入 8 地價稅 1,817元 爭執 1,817元 9 彰化銀行手續費 120元 爭執 120元 10  房屋稅  2,868元  爭執  2,868元  11 醫療費用 267元 爭執 不予列入 12 毛巾、頭白巾、水果籃、花、水果、往生錢、庫錢、作七的菜、三牲、香煙、餐費、輕便雨衣、蓮花紙、祭拜點心等  41,823元 爭執 41,823元 13 龍巖道士費用 4,000元 爭執 4,000元 14 供往生者飯菜 7,400元 爭執 7,400元 15 償還被繼承人梁炳榮借原告款項 32,000元 爭執 32,000元 16 黑衣40件 15,600元 爭執 15,600元 17 男鞋女鞋 8,950元 爭執 8,950元 18 華四街唸經團紅包 6,000元 爭執 6,000元 19 道士費用 20,800元 爭執 20,800元 20 海印寺道士費用 5,000元 爭執 5,000元 21 出殯租車 5,000元 爭執 5,000元 22 守靈期間餐費 40,700元 爭執 40,700元 23 出殯日做功德金 38,000元 爭執 38,000元 本院認定第三人陳艷紅自被繼承人梁炳榮基隆愛三路郵局存款遺產所提領應由遺產支出之金額為：442,098元（36,620＋33,000＋18,000＋19,400＋80,000＋25,000＋1,817＋120＋2,868＋41,823＋4,000＋7,400＋32,000＋15,600＋8,950＋6,000＋20,800＋5,000＋5,000＋40,700＋38,000＝442,098）     



附表四：訴訟費用之分擔

1  本判決主文第一項之訴訟費用 由被告負擔  2 本判決主文第二項、第三項之訴訟費用  由原告負擔百分之四十，被告各負擔百分之十五